【裁判字號】    99,家訴,35
【裁判日期】    991227
【裁判案由】    請求移轉遺贈財產
【裁判全文】
臺灣屏東地方法院民事判決              99年度家訴字第35號
原      告  康玉琴
訴訟代理人  許清連律師
            李錦臺律師
            陳奕全律師
被      告  康柯
訴訟代理人  陳世明律師
上列當事人間請求請求移轉遺贈財產事件，本院於民國99年12月
13日辯論終結，判決如下：
    主  文
被告應將其繼承自被繼承人康振洋所有坐落屏東縣鹽埔鄉○○段
二０三地號、地目田、面積466.14平方公尺、應有部分三六四分
之五一，同段二三九地號、地目道、面積102 平方公尺、應有部
分三六四分之五一，同段一八九地號、地目旱、面積8308.83 平
方公尺、應有部分十分之三，同段一九０地號、地目水、面積
337.68平方公尺、應有部分二分之一，同段一五八地號、地目旱
、面積861.46平方公尺、應有部分二分之一，同段五四七地號、
地目田、面積5766.18 平方公尺、應有部分四分之一，同段四三
七地號、地目建、面積708.08平方公尺、應有部分七０八分之二
二七，同段四三八地號、地目建、面積761.35平方公尺、應有部
分一五二０分之一五三，同段二０一地號、地目田、面積760.77
平方公尺、應有部分三六四分之五一，同段二０二地號、地目水
、面積449.14平方公尺、應有部分三六四之五一之土地所有權移
轉登記予原告所有。
訴訟費用由被告負擔。
    事實及理由
一、原告主張：被告係被繼承人康振洋之生母，康振洋於民國98
    年12月14日死亡時，因無配偶及子女，被告於99年1 月28日
    辦理繼承康振洋所有坐落屏東縣鹽埔鄉○○段203 地號、地
    目田、面積466.14平方公尺、應有部分182 分之51，同段
    239 地號、地目道、面積102 平方公尺、應有部分182 分之
    51，同段189 地號、地目旱、面積8308.83 平方公尺、應有
    部分5 分之3 ，同段190 地號、地目水、面積337.68平方公
    尺、所有權全部，同段158 地號、地目旱、面積861.46平方
    公尺、所有權全部，同段547 地號、地目田、面積5766.18
    平方公尺、應有部分2 分之1 ，同段437 地號、地目建、面
    積708.08平方公尺、應有部分708 分之454 ，同段438 地號
    、地目建、面積761.35平方公尺、應有部分760 分之153 ，
    同段201 地號、地目田、面積760.77平方公尺、應有部分
    182 分之51，同段202 地號、地目水、面積449.14平方公尺
    、應有部分182 分之51等10筆土地（下簡稱系爭10筆土地）
    之繼承登記，惟被繼承人於98年11月26日立有遺囑，將系爭
    10筆土地全部遺贈予原告，並經臺灣高雄地方法院所屬民間
    公證人黃庭和公證。依民法第1223條繼承人特留分之規定，
    父母之特留分為其應繼分之2 分之1 ，而被告之應繼分為全
    部，系爭10筆土地乃被繼承人康振洋之遺產，扣除被告特留
    分即應繼分之2 分之1 ，餘系爭10筆土地之2 分之1 即屬原
    告受遺贈之財產，自得依遺贈規定請求被告將系爭10筆土地
    之2 分之1 辦理移轉登記為原告所有等情。
二、被告則以：被繼承人康振洋所有系爭10筆土地均係繼承自其
    父（被告配偶）所得，乃被告與配偶一生辛苦所累積，被繼
    承人康振洋事母至孝，絕無可能將名下財產全部遺贈予原告
    ，而不留分文給被告，實際上康振洋於98年10月8 日接受醫
    院殘障鑑定時，語言理解及表達均有嚴重困難，與人溝通有
    嚴重障礙，已喪失以語言與他人溝通之能力，迄同月26日遺
    囑製作時病情更經一個月之惡化，對於語言理解之能力已然
    喪失，故並無遺囑能力；又系爭遺囑製作時，康振洋已喪失
    以語言與他人溝通之能力，不可能口述繁複之系爭遺囑內容
    予公證人筆記，且見證人陳明輝亦證稱遺囑製作過程其有走
    出病房，且其未看內容就簽名見證，足認其未始終在場見聞
    ，系爭遺囑之製作亦違反法定方式云云資為抗辯。
三、本件被繼承人康振洋於98年12月14日死亡，其並無配偶及子
    女，康振洋所有系爭10筆土地由其母即被告於99年1 月28日
    辦理繼承登記完畢等情，為兩造所不爭，並有戶籍謄本、系
    爭10筆土地之土地登記第二類謄本各1 份附卷可稽。原告主
    張被繼承人康振洋於98年11月26日立有遺囑，將系爭10筆土
    地全部遺贈予原告，並經臺灣高雄地方法院所屬民間公證人
    黃庭和公證云云，業據提出臺灣高雄地方法院所屬民間公證
    人黃庭和事務所公證書影本1 份為證，然為被告所否認，並
    以上開情詞置辯。茲整理本件兩造之爭執點如下：
（一）被繼承人康振洋於98年11月26日製作遺囑當日，有無遺囑
      能力？經查，本件被繼承人康振洋係因舌癌前往行政院國
      軍退除役官兵輔導委員會高雄榮民總醫院（下簡稱：高雄
      榮總）接受手術及放射線治療乙情，為兩造所不爭，並有
      高雄榮總99年10月26日高總管字第0990016476號函附之病
      歷資料函覆表附卷可憑（本院卷第82頁）。而康振洋於98
      年10月8 日術後接受該院殘障鑑定，固評估其語言理解、
      表達、說話清晰度、流暢性或發聲均有嚴重困難，與人溝
      通有顯著困難等情，有其殘障鑑定評估報告影本可稽（本
      院卷第52至54頁），然其於98年10月20日復於該院復健科
      接受言語吞嚥障礙鑑定，結果認為：其能以口語溝通，但
      口語清晰度不佳，音量較小且音質嘶啞，聽者有時需要求
      複述及澄清等情，有該次評估報告附卷可佐（本院卷第55
      頁），且本院依職權向高雄榮總函查康振洋於98年11月26
      日當日之意識及言詞表達情況，據其回覆略以：康振洋當
      日意識清楚，但因接受舌癌手術，無法發聲，惟能用唇語
      表達意思等情，亦有高雄榮總99年11月19日高總管字第09
      90018250號函附之病歷資料函覆表可稽（本院卷第95頁）
      。再參以卷附之康振洋98年11月26日住院之護理過程紀錄
      ，其能表達疼痛及對氧氣之需求（本院卷第56頁），足認
      康振洋係因舌癌接受手術治療後致口語表達清晰度不佳，
      但仍能以唇語表達意思，且意識清楚，足以瞭解辨識遺囑
      之意義及內容，被告辯稱：康振洋當時已無遺囑能力云云
      ，委不足取。
（二）系爭口授遺囑有無符合法定程式？
   1、按依民法第1189條之規定，遺囑係屬要式行為，須依法定
      之方式為之，始有效力；又按公證遺囑，應指定2 人以上
      之見證人，在公證人前口述遺囑意旨，由公證人筆記、宣
      讀、講解，經遺囑人認可後記明年、月、日，由公證人、
      見證人及遺囑人同行簽名。遺囑人不能簽名者，由公證人
      將此事由記明，使按指印代之，民法第1191條第1 項定有
      明文。又所稱「口述遺囑意旨」，必由遺囑人親自口述，
      以確保遺囑內容之真確。該「口述遺囑意旨」，遺囑人固
      無須將遺囑之全部逐字逐句口頭陳述，且因數字關係或內
      容複雜，以口述不能盡意，而於見證人面前口頭表示以某
      文書內容為其遺囑意旨者，亦得稱之。惟所謂「口述」，
      乃以口頭陳述，用言詞為之，不得以其他舉動表達，倘遺
      囑人完全省略「言語口述」之程序，僅以點首、搖頭或擺
      手示意判斷記載或以記號文字表示遺囑意旨者，均不能解
      為遺囑人之口述，以防止他人左右遺囑人之意思或誤解遺
      囑人之舉動（最高法院97年度台抗字第645 號裁定參照）
      。
   2、本件證人即公證人黃庭和到庭供證：遺囑作成前伊即有前
      往醫院探視過康振洋之狀況，當時康振洋雖無法大聲講話
      但可以小聲講，其主治醫師亦表示當時康振洋意識清楚，
      伊看康振洋之意識也很清楚，康振洋就拿土地所有權狀小
      聲表示往生後這些土地要遺贈給受遺贈人，伊亦有告知將
      來有特留分的問題，康振洋亦表示清楚，然後伊就交代要
      有2 位見證人在場，且要拿土地登記簿謄本及戶籍謄本，
      見證人及立遺囑人都要有身分證及印章，所以約定證件備
      全後再製作遺囑；後來98年11月26日當天伊前往醫院，見
      證人已經在場了，伊書立遺囑前康振洋有再小聲告知土地
      要給受遺贈人，並出示土地登記簿謄本，伊才開始寫遺囑
      內容，製作完成之後有再重新說明講解，康振洋在病房內
      簽名蓋章，2 位見證人中有一位忘記帶印章，所以在病房
      內簽名，但蓋章是在樓下蓋的等語（本院卷第86至89頁）
      ；證人即遺囑見證人潘銀財亦到庭證稱：是原告到我家說
      康振洋拜託我去醫院，到醫院時康振洋有跟我打招呼，並
      叫我幫忙作見證人，有說土地要給原告，當時康振洋講話
      雖不是很清楚，但聽的懂，後來寫遺囑的人到場後有問康
      振洋是否可以書寫，康振洋有書寫給他看，至於寫什麼字
      我不知道，寫遺囑的人書寫前，有問康振洋財產給原告有
      答應嗎，康振洋說好，寫遺囑的人寫完後有解釋內容，而
      且我有閱覽後才簽名蓋章的等語（本院卷第63至65頁）；
      另一遺囑見證人陳明輝亦到庭供證：是原告拜託我去作見
      證人的，我到場後不久寫遺囑的人才來，當時康振洋有發
      出微弱的聲音但聽不清楚，我有看到他跟製作遺囑的人在
      交談，製作遺囑的人書寫完有當場唸給我們聽，但內容我
      不記得了等語（本院卷第66、105 、106 頁），互核上開
      3 人之證詞大致相符，應堪信採。而依上開3 人之供證，
      康振洋當時雖未口述遺贈土地之地號、持分，但已言詞明
      確口述要將土地登記簿所載之土地遺贈予原告，依上開裁
      判意旨，可認其已口頭表示以某文書內容為其遺囑意旨，
      而完成「口述遺囑意旨」之程式，且公證人於製作遺囑後
      ，在康振洋及2 位見證人前將遺囑內容宣讀、講解，經3
      人認可後簽名，應認已完備公證遺囑之法定方式。
   3、至證人陳明輝固曾供證：康振洋當時已氣切無法講話，寫
      遺囑的人有問康振洋，康振洋用點頭的，至於問的內容，
      因為中途我有出去病房外，所以沒有注意，寫遺囑時因康
      振洋已氣切無法講話，所以沒說要如何寫云云（本院卷第
      67頁），嗣本院提示高雄榮總病歷資料函文（內容顯示康
      振洋並未氣切），其改證稱：因為康振洋鼻子附近有插一
      個管子，我以為那是氣切等語，足認其此部分供證係誤認
      所致，尚難憑採。又見證人陳明輝曾證稱：中途有走出病
      房外云云，但其亦證稱：沒多久就回來了等語（本院卷第
      67頁），且於遺囑製作完成公證人宣讀、講解時在場並簽
      名認可，亦應係完備見證之程序，自不能僅以其中途片刻
      的外出未在場，即否認其見證之效力。另遺囑公證書上雖
      記載是在公證人黃明和事務所作成的云云（本院卷第21
      頁），然公證人及見證人事後均證述作成地點是在醫院，
      且遺囑內容亦屬真實，詳如上述，則此顯係引用制式格式
      之誤載，並不影響系爭遺囑之效力。
    綜上，被告抗辯：系爭遺囑之製作違反法定方式云云，亦不
    足採。
四、次按父母之特留分，為其應繼分二分之一，民法第1223條亦
    定有明文。本件被告為被繼承人康振洋之生母，康振洋於98
    年12月14日死亡後，被告為其唯一繼承人，遺產由其全部繼
    承乙情，為兩造所不爭，並有康振洋之除戶謄本可憑。是被
    告之特留分應為康振洋遺產之二分之一。又被繼承人康振洋
    生前已將其遺產即系爭10筆土地之所有權全數遺贈予原告，
    詳如上述，雖侵害被告之特留分，惟被告行使民法第1225條
    扣減權之結果，僅能取得上開系爭10筆土地所有權之二分之
    一，詎被告竟將系爭10筆土地全數辦理繼承登記，已侵害原
    告受遺贈之權利。從而，原告本於遺贈之法律關係，訴請被
    告將系爭10筆土地所有權之二分之一移轉登記予原告所有，
    洵屬有據，應予准許，爰判決如主文第1 項所示。
五、結論：本件原告之訴為有理由，依民事訴訟法第78條，判決
    如主文。
中    華    民    國    99    年    12    月    27    日
                        家事庭法  官  趙家光
以上正本係照原本作成。
如對本判決上訴，須於判決送達後20日內向本院提出上訴狀並表
明上訴理由，如於宣示後送達前提出上訴者須於送達後10日內補
提上訴理由書（須附繕本）。
如委任律師提起上訴者，應一併繳納上訴審裁判費。
中    華    民    國    99    年    12    月    27    日
                              書記官  簡慧瑛

司法院資訊處製作；財團法人民間司法改革基金會備份。
